臺灣苗栗地方法院刑事判決　　　　　　　 93年度訴字第248號
公　訴　人　臺灣苗栗地方法院檢察署檢察官
被　　　告　乙○○
輔　佐　人　丁○○
指定辯護人　本院公設辯護人　丙○○
上列被告因強盜案件，經檢察官提起公訴（93年度偵字第1264號）
，本院判決如下：
    主  文
乙○○意圖為自己不法之所有，以強暴致使不能抗拒，而使他人
交付其之物，未遂，累犯，處有期徒刑貳年捌月。
    事  實
一、乙○○曾因犯公共危險罪，經本院判處有期徒刑3 月，甫於
    民國90年8 月31日執行完畢（構成累犯），仍不知悔改，因
    缺錢花用，竟意圖為自己不法之所有，於93年3 月16日下午
    7 時20分許，在苗栗市○○街弘大醫院前，佯裝搭乘甲○○
    駕駛之車號5 Ｐ－133 號計程車，於行經苗栗市○○路與玉
    清路口時，以左手抓住甲○○胸前襯衫，右手毆打甲○○胸
    部數次，致其受有胸部鈍挫傷之傷害，而施強暴行為，並高
    呼「搶錢」，致使甲○○不能抗拒，而交付新臺幣（下同）
    50 元 硬幣5 、6 枚以為搪塞，詎因乙○○目的係在取得較
    高額之紙幣，逕將上開硬幣丟出車外，仍迫令甲○○交付新
    臺幣紙鈔或美金。因甲○○回稱沒錢，乙○○心有未甘，於
    車行至經國路3 段467 號前北上車道，竟抓住該車方向盤欲
    向右打轉，甲○○不得已將車剎停路邊，開門逃逸致乙○○
    並未取得紙鈔而未得逞。嗣因汽車鑰匙已由甲○○拔走，乙
    ○○於駕駛座車窗爬出時，旋經甲○○制服於地，並由據報
    到場之警員當場逮捕。
二、案經苗栗縣警察局苗栗分局報告臺灣苗栗地方法院檢察署檢
    察官偵查起訴。
    理  由
一、右開事實，業據被告乙○○於審理中坦承不諱，核與證人甲
    ○○於偵查、審理中證述內容一致，復有查獲被告犯行現場
    拍攝之照片16幀附卷可稽，本件事證明確，被告犯行堪資認
    定。次查：
  (一)公訴意旨逕以被告乙○○於查獲當時，於其上衣口袋尋獲50
    元硬幣4 枚；於車外地上尋獲10元硬幣3 枚、5 元硬幣1 枚
    等情，因認被告強盜行為已至既遂之程度，然查，被告身上
    所查獲之50元硬幣4 枚，為被告自己所有，並非強盜取得1
    節，業據被告於警詢、偵查及審理中迭予供陳在卷。而被告
    當時之目的係在奪取被害人之紙幣，完全不要硬幣，對被害
    人意圖交付之硬幣，隨手即於車行途中均往車外丟擲，並未
    取置於身上1 節，亦據被害人甲○○於偵查、審中供證明確
    。又被告於事前，曾經由其母丁○○交付約3 百元，而當日
    犯行前數小時，被告亦曾飲酒致醉而路倒於地，經救護車送
    往弘大醫院注射點滴，有弘大醫院93年10月7 日弘院字第25
    22號函在卷可查。是被告既於事前曾飲用酒類飲料，而依通
    常事理，酒類飲料多係經由消費行為取得，即無從排除被告
    業經由消費過程中取得扣案之50元硬幣的可能。至於車外地
    上尋獲之10元、5 元等硬幣，本即非自被告身上尋獲，而係
    棄置於地，尤足以證明被告確無將上開硬幣據為已有之意圖
    ，因認被告所辯查扣之50元硬幣4 枚為渠自己所有，並非強
    盜所得等語，應屬可採。而紙幣、硬幣雖均屬財物，然強盜
    行為之既遂、未遂，並非僅以被害人有無交付財物而為觀察
    ，仍應以被告對該財物之取得有無不法所有之意圖，以定其
    是否既遂抑或未遂。例如被告之目的係在取得特定之古董，
    被害人縱另交付現金，惟被告自始即無將現金據為已有之意
    思，仍只維持其本來之目的而只想取得古董，且客觀上被告
    之行為亦無占有該現金之事實，則縱被害人曾有交付現金之
    行為，被告之強盜行為既應仍論以未遂，而非既遂。本件被
    告之目的既係只在取得紙幣，對被害人意圖交付之硬幣自始
    並無為自己不法所有之意思，且客觀上亦逕將被害人所交付
    之硬幣丟棄於車外，並無任何堪認被告已將該硬幣據為已有
    之外在行為，從而，本件之強盜仍應屬於目的未達之狀態，
    應屬未遂，而非既遂。公訴人認應依強盜既遂論科，尚有未
    洽，爰逕於事實欄予以減縮變更，且既、未遂只是犯罪狀態
    之不同無庸變更法條。
  (二)末查，辯護人另主張被告之犯行應並未致被害人不能抗拒之
    程度，應屬恐嚇取財，不應逕以強盜論處；又被告曾有長期
    治療精神疾病之情形，故本件行為當時應屬心神喪失或精神
    耗弱云云，惟查：
    (1)本件應屬強盜未遂，並非恐嚇取財未遂：
      按強盜罪係以強暴、脅迫或他法，使人不能抗拒而取其財
      物或使其交付為構成要件，恐嚇罪係以威嚇手段，使人畏
      懼而交付所有物，其交付與否，被害人尚有意思之自由者
      ，為構成要件；是恐嚇行為，係以將來惡害之通知恫嚇他
      人而言，受恐嚇人尚有自由意志，不過因此而懷有恐懼之
      心，與強盜以目前之危害脅迫他人，致喪失自由意志不能
      抗拒者不同，最高法院21年上字第1115號、67年台上字第
      542 號判例著有明文。本件被告係於被害人行車途中，以
      左手抓住被害人胸前襯衫，右手毆打被害人胸部數次，致
      被害人受有胸部鈍挫傷之傷害，顯已在當下即有施強暴行
      為，而非以將來惡害之通知恫嚇他人；且當時被害人既係
      在駕駛車輛之行車狀態，雙手須掌握方向盤，並無其他得
      以迴旋之空間與防禦之餘地，顯然於客觀情形下，係處於
      不能抗拒之情形，況衡酌被告之年齡較被害人年輕，被告
      當時又係坐在駕駛座旁之乘客座，與被害人身體緊密相接
      ，事發當時被告又係突然對被害人進行攻擊，被害人係猝
      不及防，任何人於此情境均不免心生畏佈，此參酌被害人
      當即交付被告硬幣數枚，並未立即反抗，即得以窺知。至
      於被害人於事後雖有制服被告之舉動，然係在遭受強盜行
      為之後，心神較安定之場合，且當時被害人因已停車報警
      ，並觀察發現被告似有飲酒致醉之情形，始自忖得以己力
      制服被告，尚不得以被害人事後果有制服被告之結果，即
      對被告當時已遂行強盜之行為而不論，尤不宜逕以被害人
      事後有反抗之行為，即認被害人當時尚未致不能抗拒之程
      度，而認為應論以恐嚇取財。故本院認為辯護人所辯尚無
      可採，本件仍應依強盜未遂論科，附此敘明。
    (2)被告行為時精神正常，並非心神喪失或精神耗弱：
      被告乙○○雖自89年7 月11日起即有器質性精神病症狀，
      且長期曾在行政院衛生署苗栗醫院進行精神診療，惟被告
      經本院送請長期為被告從事精神狀態診療之行政院衛生署
      苗栗醫院，就被告行為當時之精神狀態為鑑定，嗣經鑑定
      結果認為：「整個鑑定過程中，並未明顯呈現其犯案過程
      中，有任何可能處於狀態異常而足以影響其判斷力的情形
      出現。因此可以判定個案在犯案過程中，其精神狀態仍是
      屬於正常狀態」等語，有行政院衛生署苗栗醫院94年3 月
      15日苗醫社字第0940001327號函附之被告精神狀態鑑定報
      告1 紙附卷可稽。按該鑑定報告為該醫院診療評估小組召
      集人陳文科醫師所為之鑑定，而陳文科醫師本身即為被告
      在苗栗醫院診療過程之主治醫師，對被告之精神狀態，為
      最具特別之知識與經驗之人，從而，該鑑定報告之結論理
      應尊重，且屬可採。是被告於行為當時既仍屬精神正常之
      狀態，尚無從因其曾有器質性精神病症狀，即因此得邀心
      神喪失或精神耗弱而減輕或免除其刑之寬典，併此敘明。
二、核被告所為，係犯刑法第328 條第4 項、第1 項之強盜未遂
    罪。被告著手犯罪行為之實行而不遂，為未遂犯，應依刑法
    第26條前段規定，減輕其刑。被告曾犯公共危險罪，經本院
    判處有期徒刑3 月，甫於90年8 月31日執行完畢，有台灣高
    等法院被告前案紀錄表在卷可稽，其受有期徒刑執行完畢後
    ，5 年以內再犯本件有期徒刑以上之罪，為累犯，應依刑法
    第47條規定加重其刑，並依法先加後減。爰審酌被告犯罪之
    動機、目的、手段，犯罪所生之危害等一切情狀，量處如主
    文所示之刑。又被告於行為當時雖屬於精神正常狀態，於本
    件審理中亦尚無何顯著急迫致必須施以保安處分之情形，惟
    參酌被告行為後有多次之精神疾病診療紀錄以觀，其精神疾
    病之症狀，於本件判決後是否另有變異，致影響其刑罰之適
    應性，本院自無從預知，是本件判決如於嗣後依法確定時，
    仍請執行之檢察官多所注意並適法處理。
據上論斷，應依刑事訴訟法第299 條第1 項前段，刑法第328 條
第4項、第1 項、第47條、第26條前段，判決如主文。
本案經檢察官廖啟村到庭執行職務。
中　　華　　民　　國　　94　　年　　8 　　月　　23　　日
                  刑事第三庭審判長法 官   劉興浪
                                  法 官   蔡志宏
                                  法 官   楊台清
以上正本證明與原本無異。
如不服本判決，應於送達後10日內向本院提出上訴狀(須附繕本)
，上訴於台灣高等法院台中分院。
                                  書記官  王月香
中　　華　　民　　國　　94　　年　　8 　　月　　25　　日
附錄論罪科刑法條
中華民國刑法第328條
意圖為自己或第三人不法之所有，以強暴、脅迫、藥劑、催眠術
或他法，至使不能抗拒，而取他人之物或使其交付者，為強盜罪
，處5 年以上有期徒刑。
以前項方法得財產上不法之利益或使第三人得之者，亦同。
犯強盜罪因而致人於死者，處死刑、無期徒刑或 10 年以上有期
徒刑；致重傷者，處無期徒刑或 7 年以上有期徒刑。
第 1 項及第 2 項之未遂犯罰之。
預備犯強盜罪者，處 1 年以下有期徒刑、拘役或 3 千元以下罰
金。
